【裁判字號】    98,訴,1491
【裁判日期】    990113
【裁判案由】    塗銷抵押權登記
【裁判全文】
臺灣桃園地方法院民事判決                   98年度訴字第1491號
原      告
即反訴被告  丙○○
被      告
即反訴原告  乙○○
上列當事人間請求塗銷抵押權登記等事件，於民國98年12月21日
言詞辯論終結，本院判決如下：
    主      文
原告之訴駁回。
反訴原告之訴及假執行之聲請均駁回。
本訴訴訟費用由原告負擔。
反訴訴訟費用由反訴原告負擔。
    事實及理由
壹、本訴部分：
一、原告起訴主張被告於民國80年7 月9 日向其買受坐落於桃園
    縣大園鄉○○○段470 、470-1 及470-2 地號土地（下稱系
    爭土地）所有權應有部分7 分之1 ，總價新台幣（下同）17
    0 萬元，因系爭土地為農業用地，而被告不具自耕農身分，
    依當時法令並無法申請農地所有權移轉登記，為擔保將來土
    地所有權移轉，兩造約定由原告以系爭土地所有權應有部分
    7 分之1 為被告設定抵押權，擔保兩造約定之買賣價金 170
    萬元，詎被告未經原告同意擅自將原告所有系爭土地所有權
    應有部分7 分之2 全部設定抵押權，超過部分自為無效，應
    予塗銷。爰依民法所有權之妨害除去請求權之法律關係提起
    本訴等語，並聲明被告應將系爭土地，於80年7 月10日所為
    抵押權登記，於設定權利範圍超過7 分之1 部分予以塗銷。
二、被告則稱原告雖係出賣系爭土地所有權應有部分7 分之1 ，
    因係農業用地不能過戶，沒有保障，原告保證3 年內會變成
    建地，為擔保已付價金170 萬元及買賣契約之履行，經原告
    同意以系爭土地所有權應有部分7 分之2 設定同上抵押權以
    為擔保等語，並聲明原告之訴駁回。
貳、反訴部分：
一、按民事訴訟法第260條第1項所稱提起反訴，須其標的與本訴
    之標的及其防禦方法有牽連關係，乃指反訴標的之法律關係
    與本訴標的之法律關係兩者之間，或反訴標的之法律關係與
    本訴被告作為防禦方法所主張之法律關係兩者之間，有牽連
    關係而言。查，本件反訴原告（被告）於98年10月26日言詞
    辯論期日向本院提起反訴 (見本院卷第28 頁)，而本件反訴
    被告（原告）提起本訴係請求被告塗銷抵押權登記，反訴原
    告提起反訴則係請求原告移轉所有權登記，且本、反訴均係
    依兩造間之買賣契約及抵押權設定而來，兩者之訴訟標的法
    律關係其發生之原因相同，自屬有牽連關係，且兩者訴訟資
    料共通，並可互為利用，又本、反訴合併審理，有助於解決
    紛爭。從而，反訴原告提起反訴，核符上揭規定，自應准許
    。
二、反訴原告主張其與反訴被告簽訂買賣契約，約定反訴被告應
    將系爭土地，於法令為限制非自耕農身分得購買農地之日起
    ，辦理移轉登記予反訴原告，是以反訴被告即負有將系爭土
    地移轉登記予反訴原告之義務，爰依買賣契約關係提起反訴
    等語，並聲明：反訴被告應將其所有系爭土地所有權利應有
    部分各7 分之1 移轉登記予反訴原告，及願供擔保請准宣告
    假執行。
三、反訴被告則稱反訴部分反訴被告撤銷拍賣及塗銷本訴部分之
    抵押權後，同意辦理系爭土地所有權應有部分7 分之1 給反
    訴原告等語，並聲明反訴原告之訴駁回。
參、兩造不爭執事項：
一、被告於80年7 月9 日以總價170 萬元向原告買受系爭土地所
    有權應有部分7 分之1 ，因系爭土地為農業用地，而被告不
    具自耕農身分，約定於法令許可時再辦理系爭土地所有權移
    轉登記，並先設定抵權以為擔保。
二、系爭土地於80年7 月10日經被告以其為抵押權人設定抵押權
    登記，設定權利範圍為所有權應有部分7 分之2。
三、系爭土地經本院民事執行處以98年7 月21日桃院永98司執水
    字第42852 號查封登記在案。
肆、本訴部分：
        查，原告主張被告於80年7 月9 日以總價170 萬元向原
    告買受系爭土地所有權應有部分7 分之1 ，因系爭土地為農
    業用地，而被告不具自耕農身分，約定於法令許可時再辦理
    系爭土地所有權移轉登記，並先設定抵押權以為擔保。惟系
    爭土地於80年7 月10日經被告以其為抵押權人設定抵押權登
    記，設定權利範圍為所有權應有部分7 分之2 等情，已為被
    告所不爭執，並有卷附買賣契約書、土地登記謄本各1 紙為
    憑。原告再主張其僅同意將系爭土地所有權應有部分7 分之
    1 設定抵押權以為擔保，超過部分應予塗銷云云，則為被告
    所否認，並稱其係依兩造約定同上抵銷權等語。經查，依原
    告提出土地、建築改良物抵押權設定契約書影本（本院98年
    度桃補字第340 號卷第13頁以下，原本經桃園縣蘆竹地政事
    務所以逾保存年限銷燬）所載，其上權利範圍載明7 分之 2
    ，義務人亦載明為原告，並蓋用原告印文，復經證人即承辦
    代書甲○○證稱買賣契約書是我寫的，當時農地是不可以移
    轉登記給非自耕農，所以買賣的風險很大，所以當初約定以
    7 分之2 作抵押權設定，因為那是一個價值的擔保，而且是
    一個契約的履約的問題，且那時候的法令是非自耕農不得取
    得農地，所以移轉的日期是遙遙無期，所以擔保的性質重於
    實際上的內容。我寫契約的同時抵押權設定的案子也寫的清
    清楚楚，所以資料是由原告看過後才簽名蓋章的，原告當然
    是同意才簽，不然他當場可以拒絕簽名。因為我當時是註明
    說我要寫抵押權，我想整個內容都寫清楚，雙方有意見都可
    以加增減，致沒有載明權利範圍。本件土地、建築改良物抵
    押權設定契約書是我寫的。是填寫完設定範為7 分之2 再蓋
    章。原告在場有看過、知悉設定契約書的權利範圍是7 分之
    2 ，我絕對有告知原告，設定的內容清楚寫明白，也是經過
    原告看過確認再簽名蓋章，如果原告當初設定的意思不是如
    此，當場就可以拒絕。我寫買賣契約書與抵押權設定契約書
    填寫完畢以後，再交由原告審查才簽名蓋章，我習慣在登記
    案件申請書上交由當事人確認簽名，但是申請書現經由地政
    事務所銷燬，所以原告簽名時是在同意的情況下才簽的等語
    （見本院98年12月21日言詞辯論筆錄），應認被告所稱其雖
    僅買受系爭土地所有權應有部分7 分之1 ，惟因系爭土地為
    農業用地，而被告不具自耕農身分，始約定於法令許可時再
    辦理系爭土地所有權移轉登記，為擔保已付價金170 萬元及
    買賣契約之履行，經原告同意以系爭土地所有權應有部分 7
    分之2 設定同上抵押權以為擔保一事，自為真實可信。原告
    主張其僅同意將系爭土地所有權應有部分7 分之1 設定抵押
    權以為擔保，超過部分應予塗銷云云，與前述土地、建築改
    良物抵押權設定契約書影本所載權利範圍及證人甲○○證述
    內容不合，自非可採。從而，原告依系爭土地所有權之妨害
    除去請求權請求被告應將系爭土地，於80年7 月10日所為抵
    押權登記，於設定權利範圍超過7 分之1 部分予以塗銷，為
    無理由，應予駁回。
伍、反訴部分：
        按「土地經法院或行政執行處囑託辦理查封、假扣押、
    假處分或破產登記後，未為塗銷前，登記機關應停止與其權
    利有關之新登記。但有下列情形之一為登記者，不在此限：
    一、徵收、區段徵收或照價收買。二、依法院確定判決申請
    移轉、設定或塗銷登記之權利人為原假處分登記之債權人。
    三、繼承。四、其他無礙禁止處分之登記。」土地登記規則
    第141 條第1 項定有明文。查，反訴原告主張兩造其於80年
    7 月9 日以總價170 萬元向原告買受系爭土地所有權應有部
    分7 分之1 ，並已給付170 萬元之價金一事，亦為反訴被告
    所不爭執，自為真實可採。惟，系爭土地現為反訴原告為債
    權人聲請本院執行處拍賣抵押物，經本院本院民事執行處於
    98年7 月21日以桃院永98司執水字第42852 號查封中一事，
    亦為兩造所不爭執，並經調閱本院98年度司執水字第 42852
    號執行卷宗查核屬實。系爭土地既經同上法院執行查封中，
    而反訴原告非假處分債權人，自無土地登記規則第141 條第
    1 項但書所定各款情形，在同上法院撤銷查封前，登記機關
    應停止與其權利有關之新登記，反訴被告就其所有系爭土地
    其所有之土地已喪失處分之權能，即處於給付不能之狀態，
    法院已無從命反訴被告為系爭土地所有權之移轉登記。依前
    說明，反訴被告所有系爭土地現經同上法院執行查封中，反
    訴原告亦無土地登記規則第141 條第1 項但書所定各款情形
    ，反訴被告就其所有系爭土地已喪失處分之權能，即處於給
    付不能之狀態。反訴原告請求反訴被告應將系爭土地所有權
    應有部分7 分之1 移轉登記予反訴原告所有云云，為無理由
    。從而，反訴原告依買賣契約之法律關係請求反訴被告應將
    系爭土地所有權應有部分7 分之1 移轉登記予反訴原告，為
    無理由，應予駁回。原告之訴既經駁回，其假執行之聲請，
    失所附麗，應併予駁回。
陸、本件事證已臻明確，兩造其餘之主張、陳述及所提之證據資
    料，核與判決結果無何影響，爰不一一論述，附此敘明。
柒、訴訟費用之依據：民事訴訟法第78條。
中    華    民    國    99    年    1     月    13    日
                  民事第三庭    法  官  張天民
以上正本係照原本作成
如對本判決上訴，須於判決送達後20日內向本院提出上訴狀
中    華    民    國    99    年    1     月    13    日
                                書記官  崔青菁

司法院資訊處製作；財團法人民間司法改革基金會備份。
